臺灣雲林地方法院民事判決
110年度訴字第446號
原      告  葉晋利  
被      告  林閔宏  

訴訟代理人  林永山律師
上列當事人間請求返還所有物等事件，本院於民國110年11月9日
言詞辯論終結，判決如下：
    主  文
原告先位之訴駁回。
被告應給付原吿新臺幣柒拾貳萬伍仟元，及自民國110年10月2日
起至清償日止，按年息百分之5計算之利息。
訴訟費用由被告負擔。
本判決於原告以新臺幣貳拾肆萬元供擔保後，得假執行。但被告
如以新臺幣柒拾貳萬伍仟元，為原吿預供擔保，得免為假執行。
    事實及理由
一、原吿起訴主張略以：
  ㈠緣神戶牌SK200-5型、番號:YN18143號挖土機1台（下稱系爭
    挖土機），價值新臺幣（下同）60萬元及鐵板5塊（下稱系
    爭鐵板），價值125,000元，乃原吿所有，原吿原將系爭挖
    土機交予訴外人陳國興保管，被告於民國108年8月25日某時
    許，竟向訴外人陳國興佯稱：因其在臺南承包工程，需向訴
    外人陳國興租用原吿所有之系爭挖土機，致訴外人陳國興陷
    於錯誤，而交付系爭挖土機予被告，被告因此涉犯詐欺取財
    罪，經臺灣雲林地方檢察署（下稱雲林地檢署）檢察官以10
    9年度偵緝字第199號提起公訴，臺灣雲林地方法院以109年
    度易字第599號判決被告有罪確定在案。
  ㈡又被告於108年9月5日前某日某時許，因施工需求，向原吿借
    用系爭鐵板，被告明知系爭鐵板為原吿所有竟仍基於侵占犯
    意，將系爭鐵板侵吞入己，涉犯刑法侵占罪，經雲林地檢署
    檢察官提起公訴，臺灣雲林地方法院判決有罪確定在案。
  ㈢本件系爭挖土機及系爭鐵板為原吿所有，卻遭被告以詐欺取
    財及侵占之手法，侵奪所有物，則原吿當得依民法第767條
    之規定，請求被告將系爭挖土機及系爭鐵板返還原吿。
  ㈣倘被告無法返還系爭挖土機及系爭鐵板予原吿，原吿之所有
    權遭受侵害，自得本於民法侵權行為之法律關係，請求被告
    賠償原吿所受之損害，即系爭挖土機價值60萬元，系爭鐵板
    價值125,000元，共725,000元。
  ㈤綜上，先位聲明：被告應將系爭挖土機及系爭鐵板返還原吿
    。備位聲明：⒈被告應給付原吿725,000元，及自起訴狀繕本
    送達翌日起至清償日止，按年息百分之5計算之利息。⒉願供
    擔保，請准宣告假執行。
二、被告抗辯略以：
　㈠被告目前並未占有系爭挖土機與系爭鐵板，原告不得本於物
    上請求權，對被告請求返還所有物。
　㈡再者，損害賠償之債，原則上以回復原狀為原則，不能回復
    原狀或回復顯有重大困難者，應以金錢賠償其損害。系爭挖
    土機及系爭鐵板已遭被告變賣而為他人所占有，顯然原吿僅
    能請求金錢賠償。而被告變賣系爭挖土機得款22萬元，變賣
    系爭鐵板得款35,000元，原告請求725,000元，自應就上開
    物品達725,000元之價值舉證證明。
　㈢又被告因臺灣雲林地方法院109年度易字第599號判決宣告沒
    收犯罪所得22萬元及35,000元，與原吿請求損害賠償重複，
    故原吿請求應扣除上開22萬元及35,000元，否則被告將受有
    雙重賠償之損害。
　㈣綜上，聲明：⒈原吿先、備位之訴均駁回。⒉如受不利判決，
    願供擔保，請准宣告免為假執行。
三、本院之判斷
　㈠原告主張之前開事實，業據本院調閱本院109年度易字第599
    號刑事卷宗核閱屬實，且為兩造所不爭執，堪認為真。
  ㈡按所有人對於無權占有或侵奪其所有物者，得請求返還之。
    對於妨害其所有權者，得請求除去之。有妨害其所有權之虞
    者，得請求防止之。前項規定，於所有權以外之物權，準用
    之。民法第767條定有明文。次按請求返還所有物之訴，應
    以現在占有該物之人為被告，如非現在占有該物之人，縱令
    所有人之占有係因其人之行為而喪失，所有人亦僅於此項行
    為具備侵權行為之要件時，得向其人請求賠償損害，要不得
    本於物上請求權，對之請求返還所有物（最高法院94年度台
    上字第499號民事判決意旨參照）。又所謂侵奪其所有物者
    ，不過是無權占有之例示，故仍應認係指侵奪其所有物而迄
    今仍非法占有其物者而言。查系爭挖土機及系爭鐵板固因被
    告之不法行為而使原吿喪失占有，並侵奪了原吿之所有物，
    惟被告於原吿起訴前早已將之變賣得款，此亦為原吿所明知
    ，故被告並非系爭挖土機及系爭鐵板之現占有人，原吿自無
    從依民法第767條之規定，向被告請求回復其所有物。
　㈢次按因故意或過失，不法侵害他人之權利者，負損害賠償責
    任。負損害賠償責任者，除法律另有規定或契約另有訂定外
    ，應回復他方損害發生前之原狀。不能回復原狀或回復顯有
    重大困難者，應以金錢賠償其損害。損害賠償，除法律另有
    規定或契約另有訂定外，應以填補債權人所受損害及所失利
    益為限，民法第184條第1項前段、第213條第1項、第215條
    、第216條第1項分別定有明文。本件被告不法侵害原吿所有
    權，卻已經將系爭挖土機、系爭鐵板變賣，現實上被告無將
    原物返還之可能，故原吿請求被告賠償物之價值，應屬有據
    。
　㈣經查：系爭挖土機於原吿108年購入時價格為60萬元，有讓渡
    證書附於雲林縣警察局北港分局雲警港偵字第1080011800號
    刑事案件卷宗（下稱警卷）可憑，堪認為真。被告固抗辯系
    爭挖土機被告變賣時才得款22萬元等語，然而，系爭挖土機
    由被告於108年8月26日以22萬元出售予訴外人郭漳霖，訴外
    人郭漳霖旋即於同日以29萬元出售於訴外人張順龍，有訊問
    筆錄及讓渡證書附於上開警卷可佐，顯然系爭挖土機之市價
    不只22萬元，且被告係以不法手段取得系爭挖土機，不論系
    爭挖土機售出價格多少，對被告而言均是不用成本之收入，
    自不得以被告主張之售出價格為系爭挖土機市價之認定。本
    院衡酌系爭挖土機之型制為200型，屬於大型挖土機，原吿1
    08年1月間以60萬元向訴外人林政義買受，與二手市場行情
    約略相當，同年8月系爭挖土機就遭被告取走變賣，中間僅
    相隔數月，堪認系爭挖土機之市價以60萬元計算，應為可採
    。系爭鐵板價格方面，被告雖以每公斤7元售出系爭鐵板得
    款35,000元，但被告係將系爭鐵板出售於資源回收場，核屬
    廢鐵回收價，自不能以被告售出之價格認定為該物品正常使
    用之市場價格，而系爭鐵板共5塊，每塊寬度約2公尺、長度
    約4公尺，每塊重量約1噸多，為工作所需之物品，購得價格
    每塊25,000元，5塊共125,000元等語，為原吿陳述在卷（見
    警卷第6頁），本院衡諸系爭鐵板原吿購買時本有其用途，
    並非無用之廢棄物，原吿於偵查中亦主張市場價格大約為每
    公斤20元（見雲林地檢署108年度偵字第7485號卷第100頁）
    ，故依該鐵板之重量大小觀之，原吿主張系爭鐵板之市價12
    5,000元，應屬可採。
　㈤被告固抗辯其已經被宣告沒收，原吿不得重複請求等語，然
    而，上開刑案就被告因犯罪所得之不法利益雖宣告沒收在案
    ，然此為國家刑罰權之實施，與本件原吿享有之民事請求權
    ，要屬二事，被告此部分之抗辯，並不足採。
　㈥按給付無確定期限者，債務人於債權人得請求給付時，經其
    催告而未為給付，自受催告時起，負遲延責任，其經債權人
    起訴而送達訴狀者，與催告有同一之效力；遲延之債務，以
    支付金錢為標的者，債權人得請求依法定利率計算之遲延利
    息；應付利息之債務，其利率未經約定，亦無法律可據者，
    週年利率為百分之5，民法第229條第2項、第233條第1項前
    段、第203條分別定有明文。本件原告請求被告賠償之金額
    ，並未定有給付之期限，而本件起訴狀繕本於110年10月1日
    送達被告（見本院卷第61頁），則原告請求自起訴狀繕本送
    達之翌日即110年10月2日起至清償日止，按週年利率百分之
    五計算之遲延利息，並未逾上開規定之範圍，亦無不合，應
    予准許。　　
四、綜上所述，原告先位之訴請求被告將系爭挖土機及系爭鐵板
    返還原吿為無理由；至於備位之訴部分，原吿請求被告給付
    725,000元，及自110年10月2日起至清償日止，按年息百分
    之5計算之利息，為有理由，應予准許。
五、兩造陳明願供擔保請准宣告假執行及免為假執行，就原吿勝
    訴部分，經核均無不合，爰分別酌定相當擔保金後併准許之
    。
六、訴訟費用負擔之依據：民事訴訟法第79條。　
中　　華　　民　　國　　110 　年　　11　　月　　23　　日
                  民事第二庭    法  官  洪儀芳

以上正本係照原本作成。
如對本判決上訴，須於判決送達後廿日內向本院提出上訴狀。如
委任律師提起上訴者，應一併繳納上訴審裁判費。
中　　華　　民　　國　　110 　年　　11　　月　　23　　日
                                書記官　林左茹